臺灣臺北地方法院民事判決
110年度重訴字第352號
原      告  華南商業銀行股份有限公司

法定代理人  黃俊智  
訴訟代理人  侯水深律師
            黃亭韶律師
被      告  柯顯明（柯炤之繼承人）

            柯光明（柯炤之繼承人）

上列當事人間請求拆屋還地等事件，本院於民國111年9月2日言
詞辯論終結，判決如下：
    主  文
被告應將坐落臺北市○○區○○段○○段○○○○○○○○○地號土地上，如附
圖所示A、B部分建物騰空拆除，並將占用之土地返還原告。
被告應給付原告新臺幣捌拾貳萬玖仟陸佰壹拾貳元，及其中新臺
幣柒拾參萬零參佰柒拾陸元，被告柯顯明自民國一百一十年五月
二十五日起，被告柯光明自民國一百一十年五月十四日起；其中
新臺幣玖萬玖仟貳佰參拾陸元部分，被告柯顯明自民國一百一十
一年一月三日起，被告柯光明自民國一百一十年十二月二十二日
起，均至清償日止，按週年利率百分之五計算之利息。
被告應自民國一百一十年四月十三日起至返還上開土地之日止，
按月給付原告新臺幣壹萬參仟玖佰捌拾柒元。
訴訟費用由被告負擔。
    事實及理由
壹、程序方面：
一、按當事人喪失訴訟能力或法定代理人死亡或其代理權消滅者
    ，訴訟程序在有法定代理人或取得訴訟能力之本人，承受其
    訴訟以前當然停止；前開承受訴訟人於得為承受時，應即為
    承受之聲明，民事訴訟法第170條、第175條第1項分別定有
    明文。本件原告法定代理人原為張振芳，於本院審理期間變
    更為黃俊智，並經其聲明承受訴訟，有承受訴訟狀、原告公
    司變更登記表在卷可稽（見本院卷第273至279頁），於法相
    符，應予准許。
二、按訴狀送達後，原告不得將原訴變更或追加他訴，但請求之
    基礎事實同一者、擴張或減縮應受判決事項之聲明者，不在
    此限；不變更訴訟標的，而補充或更正事實上或法律上之陳
    述者，非為訴之變更或追加；原告於判決確定前，得撤回訴
    之全部或一部，但被告已為本案之言詞辯論者，應得其同意
    ；民事訴訟法第255條第1項第2款、第3款、第256條、第262
    條第1項分別定有明文。查：
  ㈠原告起訴時，原列「柯炤之繼承人」，此部分業已補正為被
    告柯顯明、柯光明；又因繼承人柯啟明已拋棄繼承，復撤回
    對柯啟明之訴訟，此有柯炤之繼承系統表、除戶謄本、各繼
    承人之戶籍謄本及臺灣新北地方法院家事法庭民國110年5月
    17日新北院賢家科字第1100000851號函在卷可稽（見本院卷
    第37至48頁、第63頁），原告上開補正部分屬更正事實上之
    陳述，撤回部分核符民事訴訟法第262條第1項前段規定，已
    生撤回效力，核與前揭規定相符，應予准許。
  ㈡又原告起訴原聲明：⒈臺北市○○區○○段0○段000○00000地號土
    地（下稱系爭土地）上，門牌號碼臺北市○○區○○街0段00巷0
    0○0號之建物（下稱系爭建物，以實際測量為主）騰空拆除
    ，並將占用之土地返還原告。⒉被告應給付原告新臺幣（下
    同）73萬376元，及自起訴狀繕本送達之翌日起至清償日止
    ，按週年利率5％計算之利息。⒊被告應自110年4月13日起至
    土地返還之日止，按月給付原告1萬2,307元（見本院卷第9
    頁），嗣依臺北市建成地政事務所110年10月7日中正土103
    號，複丈日期110年10月27日土地複丈成果圖（下稱附圖）
    ，變更聲明為：⒈被告應將坐落系爭土地上如附圖所示A、B
    部分建物騰空拆除，並將該占用土地返還予原告。⒉被告應
    給付原告82萬9,612元，及其中73萬376元自起訴狀繕本送達
    之翌日起，其中9萬9,236元自民事擴張聲明狀繕本送達翌日
    起，均至清償日止，按週年利率5％計算之利息。⒊被告應自1
    10年4月13日起至返還上開占用土地之日止，按月給付原告1
    萬3,987元等語（見本院卷第163頁）。核原告上開所為變更
    ，乃係基於被告占用系爭土地之同一基礎事實，且擴張及減
    縮應受判決事項之聲明，依前揭規定，亦應予准許。
貳、實體方面：
一、原告主張：原告為系爭土地之所有權人，被告所有系爭建物
    無權占用系爭土地如附圖所示A、B部分，面積合計22.73平
    方公尺，原告自得依民法第767條第1項前段規定，請求被告
    拆除系爭建物，將占用之系爭土地返還原告。又被告無權占
    用系爭土地，受有相當於租金之利益，致原告受有損害，構
    成不當得利，原告亦得依民法第179條規定，請求被告返還
    自起訴時回溯5年期間，及自110年4月13日至拆遷日止，按
    月以系爭土地申報地價，按週年利率6.5％計算之相當於租金
    不當得利等語。並聲明：㈠被告應將坐落系爭土地如附圖所
    示A、B部分建物騰空拆除，並將該占用土地返還予原告。㈡
    被告應給付原告82萬9,612元，及其中73萬376元自起訴狀繕
    本送達之翌日起，其中9萬9,236元自民事擴張聲明狀繕本送
    達翌日起，均至清償日止，依週年利率5％計算之利息㈢被告
    應自110年4月13日起至返還上開占用土地之日止，按月給付
    原告1萬3,987元。
二、被告則以：系爭建物前身由伊等之姑丈姑母經營武漢大旅社
    ，嗣因姑丈姑母發生事故，原告之父柯炤代為照顧姑丈姑母
    之子女，姑丈姑母將系爭建物無償供柯炤使用並由柯炤繳納
    房屋稅，柯炤過世後，由被告二人母親邱蘭妹經營「真味肉
    圓」小吃店，邱蘭妹於108年過世後，系爭建物由被告二人
    占有接續經營小吃店，持份各二分之一，被告二人不爭執系
    爭建物為無權占用系爭土地，惟系爭建物為一樓，拆遷將影
    響二、三樓建物結構，無法拆遷且租金應予酌減等語。並聲
    明：原告之訴駁回。
三、原告為系爭土地之所有權人，權利範圍為全部。系爭建物占
    用系爭土地如附圖所示A、B部分，面積共計22.73平方公尺
    ，被告現為系爭建物之事實上處分權人等情，為兩造所不爭
    執，並有系爭土地登記第一類謄本、勘驗筆錄、臺北市建成
    地政事務所110年10月7日中正土103號，複丈日期110年10月
    27日之複丈成果圖在卷可稽（見本院卷第17至19頁、第129
    至131頁、第147頁、第189頁），堪信為真實。
四、得心證之理由：
　　原告主張系爭建物無權占用系爭土地如附圖所示A、B部分，
    面積共計22.73平方公尺，原告得依民法第767條1項前段、
    第179條規定，請求被告拆屋還地並給付相當於租金之不當
    得利等情，為被告所否認，並以前詞置辨。茲就兩造爭點析
    述如下：　　
  ㈠原告請求被告拆屋還地，是否有據？
　⒈按所有人對於無權占有其所有物者，得請求返還之，民法第7
    67條第1項前段定有明文。本件原告為系爭土地所有權人，
    系爭建物無權占用系爭土地如附圖所示A、B部分，為被告所
    不爭執（見本院卷第94頁、第253頁），則原告主張依民法
    第767條1項前段規定，請求被告將系爭建物拆除，並將占用
    部分土地返還原告，即屬有據。
　⒉至被告辯稱拆除系爭建物將影響其上二、三樓建物而無法拆
    遷云云。經查，系爭建物係單純一樓之地上物，其上並無其
    他增建物，被告所稱3樓建物為門牌號碼臺北市○○區○○街0段
    00巷00號建物等情，業據原告提出現場照片附卷為憑（見本
    院卷第257頁），雖系爭建物與上開12號建物相連，然原告
    請求被告應拆除部分，係12號建物一樓鐵門以外範圍，並未
    包含12號建物1樓，並經原告陳明在卷且經地政機關丈量如
    附圖所示A、B部分，是被告上開所辯，即非可採。
　㈡原告依民法第179 條規定，請求被告返還相當於租金之不當
    得利，是否有理由暨所得請求之金額若干？　
　⒈按無法律上之原因而受利益，致他人受損害者，應返還其利
    益，民法第179條前段定有明文。而無權占有他人土地，可
    能獲得相當於租金之利益為社會通常之觀念，土地所有人因
    此受有損害，即得依不當得利規定，請求返還該利益。次按
    城市地方租用房屋之租金，以不超過土地及建築物申報總價
    額年息10％為限，土地法第97條定有明文。而所謂土地價額
    係指法定地價而言；土地所有人依土地法所申報之地價為法
    定地價，土地所有權人未於公告期間申報地價者，以公告地
    價80％為其申報地價，土地法第148條、土地法施行法第25條
    、平均地權條例第16條前段亦定有明文，故土地法第97條第
    1項所謂之申報價額，即指該土地之申報地價而言。又基地
    租金之數額，除以基地申報地價為基礎外，尚須斟酌基地之
    位置，工商業繁榮之程度，承租人利用基地之經濟價值及所
    受利益等項以為決定（最高法院68年台上字第3071號判決要
    旨參照）。　
　⒉被告所有之系爭建物無權占有系爭土地如附圖所示A、B部分
    ，面積共計22.73平方公尺使用，已如前陳，被告自獲有相
    當於租金之利益，致使原告受有無法使用系爭土地之損害。
    依前揭說明，原告向被告請求自起訴日起算回溯5年及至返
    還系爭土地之日止，按月給付相當於租金之利益，自屬有據
    。本院審酌系爭土地位於臺北市中正區，交通方便、商業發
    達，系爭建物所占用系爭土地如附圖所示A、B部分係用於經
    營小吃店，原告請求以系爭土地當年度申報地價年息6.5％，
    以如附表所示計算方式計算被告無權占用系爭土地所受相當
    於租金之利益，尚屬合理。是以，原告請求被告給付105年4
    月13日起至110年4月12日止，相當於租金之不當得利82萬9,
    612元，及自110年4月13日起至返還系爭土地之日止，按月
    給付相當於租金之不當得利1萬3,987元，均屬有據，應予准
    許。
　⒊末按給付無確定期限者，債務人於債權人得請求給付時，經
    其催告而未為給付，自受催告時起，負遲延責任。其經債權
    人起訴而送達訴狀，或依督促程序送達支付命令，或為其他
    相類之行為者，與催告有同一之效力。民法第229條第2項定
    有明文。又按遲延之債務，以支付金錢為標的者，債權人得
    請求依法定利率計算之遲延利息。但約定利率較高者，仍從
    其約定利率。應付利息之債務，其利率未經約定，亦無法律
    可據者，週年利率為5％，民法第233條第1項、第203條分別
    定有明文。本件原告對被告不當得利之債權，並無確定之給
    付期限，是原告就前揭得請求被告給付之金額82萬9,612元
    ，就其中73萬376元自起訴狀繕本送達翌日起（被告柯顯明
    為110年5月25日、被告柯光明為110年5月14日，見本院卷第
    57、59頁），其中9萬9,236元自民事擴張聲明狀繕本送達翌
    日起（被告柯顯明為111年1月3日、被告柯光明為110年12月
    22日，見本院卷第169、171頁），均至清償日止，按週年利
    率5％計算之利息，亦屬有據。
五、綜上所述，原告依民法第767條第1項規定，請求被告應將坐
    落系爭土地上如附圖所示A、B部分，面積合計22.73平方公
    尺之建物騰空拆除，並將該部分土地返還予原告；並依民法
    第179條規定，請求被告柯給付原告82萬9,612元，及其中73
    萬376元部分，被告柯顯明自110年5月25日起，被告柯光明
    自110年5月14日起；其中9萬9,236元部分，被告柯顯明自11
    1年1月3日起，被告柯光明自110年12月22日起，均至清償日
    止，按週年利率5％計算之利息，並自110年4月13日起至返還
    系爭土地之日止，按月給付原告1萬3,987元，均為有理由，
    應予准許。
六、本件事證已臻明確，兩造其餘之攻擊或防禦方法，經本院斟
    酌後，認為均不足以影響本判決之結果，爰不逐一論述，附
    此敘明。　　
七、據上論結，本件原告之訴為有理由，依民事訴訟法第78條，
    判決如主文。　　
中　　華　　民　　國　　111 　年　　9 　　月　　30　　日
                  民事第一庭    法　官　熊志強
以上正本係照原本作成。
如對本判決上訴，須於判決送達後20日內向本院提出上訴狀。如
委任律師提起上訴者，應一併繳納上訴審裁判費。
中　　華　　民　　國　　111 　年　　9 　　月　　30　　日
                                書記官　蔡斐雯
　　　　　　　　　　　　　　　　
附表：臺北市○○區○○段○○段000○00000地號　　　　　　　　
  年期 （民國） 公告地價（元/平方公尺） 申 報 地 價 （元/平方公尺） 每月相當於租金之不當得利（占用面積×申報地價×6.5％÷12月，元以下四捨五入） 占有土地期間 應給付不當得利金額（每月相當於租金之不當得利×占有時間，元以下四捨五入） 105年1月 14萬1,000元 11萬2,800元 22.73平方公尺×11萬2,800元×6.5％÷12月≒1萬3,888元  105年4月13日起至105年12月31日  11萬8,975元 106年1月 14萬1,000元  11萬2,800元  22.73平方公尺×11萬2,800元×6.5％÷12月≒1萬3,888元 105年1月1日起至105年12月31日  16萬6,656元  107年1月 13萬9,000元 11萬1,200元  22.73平方公尺×11萬1,200元×6.5％÷12月≒1萬3,691元 106年1月1日起至106年12月31日  16萬4,292元  108年1月 13萬9,000元  11萬1,200元  22.73平方公尺×11萬1,200元×6.5％÷12月≒1萬3,691元 107年1月1日起至107年12月31日  16萬4,292元  109年1月 14萬2,000元 11萬3,600元  22.73平方公尺×11萬3,600元×6.5％÷12月≒1萬3,987元 108年1月1日起至108年12月31日  16萬7,844元  110年1月 14萬2,000元  11萬3,600元  22.73平方公尺×11萬3,600元×6.5％÷12月≒1萬3,987元 110年1月1日起110年4月12日止  4萬7,553元      110年4月13日起至拆遷日止 按月1萬3,987元